臺灣臺中地方法院民事判決　九十四年度再易字第四號
　　再審原告　　甲○○
　　訴訟代理人　林雅儒律師
　　複代理人　　林美津
　　再審被告　　行政院農業委員會林務局東勢林區管理處
　　法定代理人　陳奕煌
　　訴訟代理人　張柏山律師
　　複　代理人　羅淑菁律師
右當事人間請求返還林地事件，再審原告對於民國九十三年十一月十九日本院九十二
年度簡上字第三四○號判決提起再審之訴，本院判決如左：
    主      文
再審之訴駁回。
再審訴訟費用由再審原告負擔。
    事實及理由
一、本件再審原告對於本院九十二年度簡上字第三四０號確定判決主張原確定判決有
    民事訴訟法第四百九十六條第一項第一款適用法規顯有錯誤及第四百九十七條就
    足以影響裁判之重要證物漏未斟酌之情形，對之提起再審之訴，係以：
（一）原確定判決以「本院審酌國有林地出租造林之緣起，... 承租人有無違反林地
      出租造林契約一節發生爭議時，應本於契約內涵存在有『為加強管理國有林事
      業區出租之造林地』及『保護森林之公益』而為解釋。」，而認台灣省國有林
      事業區出租造林地管理辦法第三條第七款所指「擅自轉讓或轉租者」之終止租
      約事由，除限制有償之轉讓或轉租外，亦限制無償之使用借貸行為，然關於國
      有林地出租造林之緣起為何？觀遍全卷皆無此資料之記載，且於原審就此部分
      亦未闡明令再審原告知悉，更未提示供兩造辯論，原判決即遽予作為判決之基
      礎，顯與最高法院七十年台上字第二○○七號判例見解有違，其適用法律顯有
      錯誤。
（二）原確定判決以「承租人須有自主造林之意」認定將承租林地借予他人之行為亦
      構成轉讓或轉租行為之判斷基礎，但於原審並未將「承租人是否須有自主造林
      之意」此一判斷基礎闡明再審原告知悉，致令再審原告無從提出說明，自有背
      於民事訴訟法第一百九十九條第二項之闡明義務，而有消極不適用法規之違法
      事由。
（三）再審原告於原審九十二年十二月十五日準備書狀二證一所提之申請書其下蓋有
      再審被告「收文五十九年三月二十五日第五二九號」之收文記載，一望即明，
      原審判決竟稱再審原告所提五十九年間申請砍伐竹木之申請書，其上並無出租
      人方面之收文記載，顯有認定事實未憑證據之違背法令情事。
（四）系爭林地上之舊有建物於五十九年間即存在，有東勢稅捐稽徵處東勢分處自六
      十一年一月起之設籍課稅資料可稽，而再審被告於七十七年間曾就造林地內建
      地使用進行調查，知悉系爭林地存有建物，依一般經驗法則，倘該舊有建物未
      獲出租人同意，出租人絕無可能於知悉情況下，未為任何異議續為將標的物出
      租與承租人。再審被告於七十七年間知悉系爭林地存有建物，迄八十年續為出
      租予再審原告，此間並未有任何拆屋之表示，甚且繼續允諾出租予再審原告，
      足見舊有建物之興建係獲再審被告同意。原審認五十九年所存之舊有建物係再
      審原告未獲再審被告同意所興建，其所為判斷自與經驗法則有違。
（五）原確定判決就足以影響裁判之重要證物漏未斟酌之再審事由：再審被告五十八
      年二月二十七日雪業字第二六五號函文其內容意旨，及證人張輝光之證詞屬影
      響判決結果之重要證據，原審漏未斟酌。
二、再審之訴，應於三十日之不變期間內提起，其期間自判決確定時起算，判決於送
    達前確定者，自送達時起算；其再審之理由發生或知悉在後者，均自知悉時起算
    ，民事訴訟法第五百條第一、二項定有明文。經查本院九十二年簡上字第三四○
    號確定判決，於九十三年十一月三十日送達再審原告，此經本院調閱上開卷宗，
    核閱無誤，並有送達證書附該卷宗可按，又本件再審原告係於九十三年十二月二
    十七日，提起本件再審之訴，亦有再審原告再審訴狀上日期戳可證（見再審狀首
    頁），其提起本件再審尚未逾三十日之不變期間，程序上係屬合法。
三、按民事訴訟法第四百九十六條第一項第一款所謂「適用法規顯有錯誤者」，係指
    確定裁判所適用之法規顯然不合於法律規定，或與司法院現尚有效及大法官會議
    之解釋，或最高法院尚有效之判例顯然違反，或消極的不適用法規，顯然影響判
    決者而言。不包括認定事實錯誤、調查證據欠周、漏未審酌證據、取捨證據失當
    及裁判不備理由之情形在內。至於事實審法院認定事實錯誤，調查證據欠周，或
    判決不備理由，雖得於判決確定前據為提起上訴之理由，究與適用法規顯有錯誤
    有別，當事人不得據以提起再審之訴。本件原確定判決於事實理由欄之第肆點第
    三項「得心證理由」中之第（二）（三）（四）點中，就台灣省國有林事業區出
    租造林地管理辦法第三條第七款所指「擅自轉讓或轉租者」之終止租約事由，除
    限制有償之轉讓或轉租外，亦限制無償之使用借貸行為，此為關於事實之認定；
    第（六）點就再審原告提出之「五十九年間申請砍伐竹木之申請書」是否經再審
    被告收文，為證據之取捨。第（七）點系爭林地上五十九年所存之舊有建物係再
    審原告未獲再審被告同意所興建，乃為法院依其自由心證所為判斷事實及證據之
    結果，再審原告就該確定判決關於事實之認定及證據之取捨，泛指為違背法令適
    用法規顯有錯誤，自有未合。次按民事訴訟法第一百九十九條第二項規定，審判
    長應向當事人發問或曉諭，令其陳述事實、聲明證據，或為其他必要之聲明及陳
    述，其所聲明及陳述有不明瞭或不完足者，應令其敘明或補充之，此固為有關審
    判長闡明權行使之規定，惟此項闡明權之行使，係以定訴訟關係之必要為限，至
    於兩造針對為訴訟標的之法律關係所為之攻擊、防禦方法，則非審判長闡明權行
    使之對象。民事訴訟法為擴大訴訟制度解決紛爭之功能，就審判長闡明權之行使
    ，固於八十九年二月間增訂第一百九十九條之一之規定，然係以「原告」「已」
    陳述之事實及其聲明，於實體法上得主張數項法律關係而原告不知主張時，審判
    長始須曉諭原告於該訴訟程序中併予主張，以便當事人得利用同一訴訟程序徹底
    解決紛爭。倘「原告」於事實審未為該陳述及聲明，縱各該事實與其已主張之訴
    訟標的法律關係有關，本於當事人處分權主義及辯論主義，審判長仍無闡明之義
    務。再審意旨所稱「承租人是否須有自主造林之意」此一原審法院判斷基礎，自
    非審判長之闡明義務範圍，再審意旨指為違背法令適用法規顯有錯誤，亦有未合
    。又按民事訴訟法第四百九十七條規定：「依第四百六十六條不得上訴於第三審
    法院之事件，除前條規定外，其經第二審確定之判決，如就足影響於判決之重要
    證物，漏未斟酌，或當事人有正當理由不到場，法院為一造辯論判決者，亦得提
    起再審之訴。」，而所謂漏未斟酌影響於判決之重要證物，指當事人於前訴訟程
    序中已提出而未經斟酌之證物，若原確定判決對於該項證物，認係不必要或有不
    足採信之情形，或該證物無關重要，縱經斟酌亦與確定判決無影響者，仍不得據
    為再審之理由。再審意旨以原確定判決九十二年十二月十八日呈報狀提出再審被
    告五十八年二月二十七日雪業字第二六五號函文其內容意旨，及證人張輝光之證
    詞為有利於再審原告且足影響判決結果之重要證據，原確定判決漏未斟酌，構成
    再審事由；惟原確定判決事實理由欄第陸點，已明確表明該等證據縱經確定判決
    加以斟酌，亦不足以動搖判決之基礎，核與判決結果無影響，則依據上開規定及
    說明，自亦不得執此據為再審理由。
四、再審之訴顯無再審理由者，得不經言詞辯論，以判決駁回之，民事訴訟法第五百
    零二條第二項定有明文。綜上所述，原確定判決認事用法均無違誤，並無再審意
    旨所述之再審理由，再審意旨仍執陳詞指摘原確定判決有民事訴訟法第四百九十
    六條第一項第一款、第四百九十七條之再審事由，據以提起再審之訴，求予廢棄
    原確定判決，顯無理由，爰不經言詞辯論，逕以判決駁回之。
五、據上論結，本件再審之訴為顯無理由，爰依民事訴訟法第五百零二條第二項、第
    七十八條，判決如主文。
中　　　華　　　民　　　國　　九十四　　年　　　五　　　月　　二十三　　日
~B審判長法官　許冰芬
~B法　　　官　劉正中
~B法　　　官　陳春長
右為正本係照原本作成
本件不得上訴。
中　　　華　　　民　　　國　　九十四　　年　　　五　　　月　　二十三　　日
~B法院書記官
